【裁判字號】    98,交聲,1603
【裁判日期】    980622
【裁判案由】    聲明異議
【裁判全文】
臺灣高雄地方法院交通事件裁定        98年度交聲字第1603號
原處分機關  交通部公路總局高雄區監理所
異  議  人
即受處分人  甲○○
上列異議人即受處分人因違反道路交通管理處罰條例案件，對於
交通部公路總局高雄區監理所民國98年5 月15日所為之處分（原
處分：高監營裁字第裁80-N00000000號），聲明異議，本院裁定
如下：
    主  文
原處分關於甲○○罰鍰新臺幣貳萬元部分，及其酒精濃度超過規
定標準，吊扣駕駛執照拾貳個月之處分均撤銷。
前項撤銷部分不罰。
其餘異議駁回。
    理  由
一、聲明異議意旨略以：異議人即受處分人甲○○於民國96年7
    月19日凌晨1 時30分許，因酒後騎乘車牌號碼OPI-156 號重
    型機車，行經高雄縣路竹鄉○○路5 巷巷口時，為警攔檢實
    施酒測，測得呼氣酒精濃度為每公升0.57毫克而移送偵辦，
    經臺灣高雄地方法院檢察署（下稱高雄地檢署）檢察官以96
    年度偵字第22326 號予以緩起訴處分1 年，並應向國庫捐款
    新臺幣（下同）20,000元，異議人業已繳納完畢，原處分機
    關仍裁決異議人罰鍰45,000元，並吊扣普通小型車駕駛執照
    12個月，然異議人係以職業司機為生，亦無存款繳納罰鍰，
    爰依法聲明異議，請求撤銷原處分等語。
二、按一行為同時觸犯刑事法律及違反行政法上義務規定者，依
    刑事法律處罰之。但其行為應處以其他種類行政罰或得沒入
    之物而未經法院宣告沒收者，亦得裁處之。前項行為如經不
    起訴處分或為無罪、免訴、不受理、不付審理之裁判確定者
    ，得依違反行政法上之義務規定裁處之，行政罰法第26條已
    定有明文。而依行政罰法第26條之立法理由觀之，「一行為
    同時觸犯刑事法律及違反行政法上義務規定時，由於刑罰與
    行政罰同屬對不法行為之制裁，而刑罰之懲罰作用較強，故
    依刑事法律處罰，即足資警惕時，實無為一事二罰再處行政
    罰之必要，且刑事法律處罰，由法院依法定程序為之，較符
    合正當法律程序，應予優先適用。但罰鍰以外之沒入或其他
    種類行政罰，因兼具維護公共秩序之作用，為達行政目的，
    行政機關仍得併與裁處」，故探究其立法目的，無非在處罰
    目的相同且處罰方式相同時，若依刑事法律處罰，即足資警
    惕時，實無為一事二罰再處行政罰之必要，但罰鍰以外之沒
    入或其他種類行政罰，因兼具維護公共秩序之作用，為達行
    政目的，行政機關仍得併予裁處。此所謂刑事法律處罰，自
    應指實質刑事法律處罰，亦即依據刑事訴訟法之正當法律程
    序下，所給予帶有強制性、懲罰性之處罰。是以刑事訴訟法
    第253 條之1 所指之緩起訴處分，其中檢察官命被告為金錢
    給付部分，並得為民事強制執行名義，受處分人因上開緩起
    訴處分而剝奪其財產權，且前揭金錢給付義務亦具有強制性
    、懲罰性，雖不若易科罰金係以支付金錢作為自由刑之替代
    ，惟經由緩起訴處分條件之履行使其免於遭檢察官發動起訴
    程序，仍具有替代刑罰之效果，廣義而言，應屬前揭所稱之
    「實質刑事法律處罰」，而有行政罰法第26條第1 項「一事
    不二罰」規定之適用。末按94年12月28日修正公布，並自95
    年7 月1 日施行之道路交通管理處罰條例第35條第8 項規定
    ；「... 前項（指有酒精濃度超過規定標準而駕駛車輛等情
    形）汽車駕駛人，經裁判確定處以罰金低於本條例第92條第
    3 項所訂最低罰鍰基準規定者，應依本條例裁決繳納不足最
    低罰鍰之部分。」，而依其性質道路交通管理處罰條例第35
    條第8 項應為行政罰法第26 條 第1 項之特別規定，是汽車
    駕駛人有違反同條第1 項規定，同時違反刑事法律者，經裁
    判確定處以罰金低於本條例第92條第3 項所定最低罰鍰基準
    規定者，仍得就不足額部分課以行政處罰。
三、按汽車駕駛人領有聯結車、大客車、大貨車或小型車駕駛執
    照，駕駛重型機器腳踏車，處1,800 元以上3,600 元以下罰
    鍰，並禁止其駕駛；又汽車駕駛人飲用酒類後其吐氣所含酒
    精濃度超過每公升0.25毫克者，不得駕車；汽車駕駛人，駕
    駛汽車經測試檢定有酒精濃度超過規定標準者，處15,000元
    以上60,000元以下罰鍰，並當場移置保管其車輛及吊扣其駕
    駛執照1 年，道路交通管理處罰條例第22條第1 項第4 款、
    第35條第1 項第1 款，道路交通安全規則第114 條第2 款、
    分別定有明文。又於94年12月14日修正、95年3 月1 日施行
    之道路交通管理處罰條例第68條，固規定：「汽車駕駛人，
    因違反本條例及道路交通安全規則之規定，受吊扣或吊銷駕
    駛執照處分時，吊扣或吊銷其持有各級車類之駕駛執照」，
    惟修正後業已刪除『吊扣』之規定，改為：「汽車駕駛人，
    因違反本條例及道路交通安全規則之規定，受吊銷駕駛執照
    處分時，吊銷其持有各級車類之駕駛執照」，其修正理由乃
    係舊法將違法或違規駕駛人所持有各級車類之駕駛執照一併
    吊扣，失之過酷，影響人民工作及生活甚鉅，而刪除吊扣駕
    駛人駕駛執照時，應吊扣駕駛人持有各級車類駕駛執照之規
    定，是依現行道路交通管理處罰條例，已無得吊扣駕駛人所
    持有他級駕駛執照之依據存在，從而，於為吊扣駕駛人駕駛
    執照之處分時，自僅得吊扣駕駛人違規時所駕駛該級車類之
    駕駛執照，以限制其繼續駕駛該級車類行駛道路之權利，若
    駕駛人並無該級車類之駕駛執照，即無從執行吊扣駕駛執照
    之處分，而僅係應否依道路交通管理處罰條例第22條第1 項
    規定處罰駕駛人之問題。
四、經查：
  (一)異議人於96年7 月19日凌晨1 時30分許，酒後騎乘上開機車
    ，為警攔檢測得呼氣酒精濃度含量為每公升0.57毫克，當場
    舉發，經原處分機關以酒精濃度超過規定標準，依道路交通
    管理處罰條例第35條第1 項第1 款規定，裁處罰鍰45,000元
    ，吊扣駕照12個月並施以道安講習等節，有酒精濃度測試單
    、高雄縣政府警察局高警交字第NO0000000 號舉發違反道路
    交通管理事件通知單、交通部公路總局高雄區監理所高監營
    裁字第裁80-NO0000000號違反道路交通管理事件裁決書影本
    各1 紙在卷可稽。又異議人上開酒後駕車案件，因同時犯刑
    法第185 條之3 公共危險罪，經高雄地檢署檢察官以96年度
    偵字第22326 號為緩起訴處分，其期間為1 年，異議人應向
    國庫捐款20,000元，而上開緩起訴處分後經臺灣高等法院高
    雄分院檢察署以96年度上職議字第3591號處分書駁回再議確
    定，異議人並已於96年10月5 日支付完畢，上開緩起訴處分
    復於97年9 月17日期滿未經撤銷而報結等情，有上開96年度
    偵字第22326 號緩起訴處分書、臺灣高等法院高雄分院檢察
    署96年度上職議字第3591號處分書、高雄地檢署自行收納款
    項統一收據及臺灣高等法院被告前案紀錄表各1 份附卷可稽
    ，復為異議人所不爭執，是上開事實，均堪以認定。
  (二)依前揭說明，異議人所受之緩起訴處分固非刑法所定刑罰之
    種類，然已對異議人名譽、心理產生相當制約並影響被告之
    財產等權益，亦應可實質該當行政罰法第26條第1 項之「依
    刑事法律」之處罰。據此，異議人既已依上開緩起訴處分繳
    納20,000元，原處分機關依道路交通管理處罰條例第35條第
    1 項第1 款規定，對異議人上開違規行為予以裁罰時，就該
    20,000元罰鍰部分，自不得再科處行政罰。惟因異議人所支
    付之緩起訴處分金僅有20,000元，參照上開道路交通管理處
    罰條例第35條第8 項規定之意旨，異議人尚須補繳該等不足
    部分之罰鍰即25,000元（計算式：45,000－20,000＝25,000
    ），始為適法。
  (三)異議人於本件違規時，並未持有重型機車駕照，僅持有普通
    小型車駕駛執照而駕駛重型機車，前經原處分機關依道路交
    通管理處罰條例第22條第1 項第4 款予以裁罰，故原處分機
    關上開裁決所指應吊扣之異議人駕駛執照，係指異議人之普
    通小型車駕駛執照等事實，有違規查詢報表、公路監理電子
    閘門證號查詢汽車駕駛人資料，及原處分機關違反道路交通
    管理事件不服裁決聲明異議案件移送書各1 份在卷可稽，揆
    諸前揭說明，本件異議人既係騎乘重型機車違反道路交通管
    理處罰條例第35條第1 項第1 款之規定，依法即僅能吊扣其
    重型機車駕駛執照，並無得吊扣異議人持有他級駕駛執照之
    依據，原處分機關以異議人有上開違規行為，裁處吊扣異議
    人之普通小客車汽車駕駛執照，已難謂係適法之處分。
五、綜上所述，原處分機關逕以異議人酒精濃度超過規定標準，
    而對其裁處罰鍰45,000元，其中20,000元之部分，依上開說
    明，應屬重複處罰，尚有未洽；又原處分機關僅能吊扣異議
    人違規當時所駕駛之車輛種類即重型機車之駕駛執照，不得
    代以吊扣其普通小型車之駕駛執照，原處分機關未審酌新修
    正之法律規定，逕對異議人裁處吊扣普通小型車駕駛執照12
    個月之處分，於法亦有未合。是以，異議人就此二部分異議
    為有理由，應由本院將罰鍰20,000元及吊扣普通小型車駕駛
    執照部分之處分撤銷，均另為不罰之諭知，以資適法；至原
    處分機關裁處異議人罰鍰超過20,000元即25,000元之部分，
    於法並無不合，異議人此部分異議為無理由，應予駁回。另
    原處分關於施以道安講習部分，未經聲明異議，自不在本件
    審究範圍內，附此敘明。
六、據上論斷，應依道路交通案件處理辦法第19條、第20條前段
    ，裁定如主文。
中    華    民    國    98    年    6     月    22    日
                      交通法庭  法  官  周佳佩
以上正本證明與原本無異。
如不服本裁定，應於收受送達後5 日內向本院提出抗告狀。
中    華    民    國    98    年    6     月    23    日
                                書記官  王壹理


司法院資訊處製作；財團法人民間司法改革基金會備份。
